ACORDAO-COMPLETO-2455138

ACÓRDÃO 3535/2021 ATA 6/2021 - PRIMEIRA CÂMARA

VISTOS, relatados e discutidos estes autos que tratam de atos de concessão de pensão militar emitidos pelo Comando do Exército;
ACORDAM os Ministros do Tribunal de Contas da União, reunidos em Sessão da 1ª Câmara, nos termos dos arts. 71, inciso III, da Constituição Federal, 1º, inciso V, e 39, inciso II, da Lei 8.443/1992 e 260, § 1º, do RITCU e ante as razões expostas pelo Relator, em:
9.1. considerar ilegais e negar registro aos atos de concessão de pensão militar instituídos por Milton Abrantes (XXX.206.227-XX) , Arthur Peres Filho (XXX.808.867-XX) , Celso Almada de Andrade (XXX.964.907-XX) , Nilvo Portes (XXX.183.626-XX) e José Moretzsohn (XXX.065.857-XX) ;
9.2. dispensar a devolução dos valores indevidamente recebidos até a data da ciência pelo Comando do Exército, do presente acórdão, com base no Enunciado 106 da Súmula da Jurisprudência do TCU;
9.3. determinar ao Comando do Exército que:
9.3.1. faça cessar os pagamentos decorrentes dos atos impugnados, comunicando ao TCU, no prazo de 15 (quinze) dias, as providências adotadas, nos termos do art. 262, caput, do Regimento Interno do TCU, do art. 8º, caput, da Resolução-TCU 206/2007 e do art. 19, caput, da Instrução Normativa-TCU 78/2018;
9.3.2. proceda à regularização dos soldos que servem de base de cálculo para os proventos das pensões militares em análise;
9.3.3. emita novos atos de pensão militar, livres das irregularidades apontadas, submetendo-os ao TCU, no prazo de 30 (trinta) dias, consoante os arts. 262, § 2º, do Regimento Interno do TCU e 19, § 3º, da Instrução Normativa TCU 78/2018;
9.3.4. informe aos interessados que, no caso de não provimento de recursos eventualmente interpostos, deverão ser repostos os valores recebidos após a ciência deste acórdão pelo Comando do Exército; e
9.3.5. comunique imediatamente aos interessados o teor do presente acórdão, encaminhando ao TCU, no prazo de 30 (trinta) dias, comprovante das respectivas datas de ciência, nos termos do art. 4º, § 3º, da Resolução-TCU 170/2004.

Atos de concessão de pensão militar emitidos pelo Comando do Exército. Apreciação para fins de registro.

Primeira Câmara

Comando do Exército.

3. Interessados: Ana Leticia de Carvalho Moretzsohn (XXX.919.001-XX); Ana Maria Ribeiro Portes (XXX.545.091-XX); Guilherme Portes Rodrigues (XXX.879.671-XX); Hercilia Maria Ribeiro Pontes (XXX.876.031-XX); Maria Carmem de Carvalho Moretzsohn (XXX.894.931-XX); Marina Souto Abrantes (XXX.357.388-XX); Mariza Abrantes de Sousa (XXX.807.271-XX); Nilza Maria Ribeiro Portes (XXX.830.681-XX); Rosa Maria Ribeiro Portes (XXX.601.231-XX); Sueli Martins de Andrade (XXX.787.201-XX); Veraluce de Castro Peres (XXX.418.041-XX).

Jorge Oliveira.

13.1. Ministros presentes: Walton Alencar Rodrigues (Presidente), Benjamin Zymler, Vital do Rêgo (Relator) e Jorge Oliveira.
13.2. Ministro que alegou impedimento na Sessão: Jorge Oliveira.
13.3. Ministro-Substituto presente: Augusto Sherman Cavalcanti.

VITAL DO RÊGO

Adoto como relatório, com os devidos ajustes de forma, a instrução elaborada no âmbito da Secretaria de Fiscalização de Integridade de Atos e Pagamentos de Pessoal e de Benefícios Sociais - Sefip (peça 8) , com a qual se manifestou de acordo o corpo gerencial daquela unidade técnica especializada (peça 9) , a seguir transcrita:
INTRODUÇÃO
1.	Trata-se de atos de pensão militar, submetidos, para fins de registro, à apreciação do Tribunal de Contas da União (TCU) , de acordo com o art. 71, inciso III, da Constituição Federal.  Os atos foram cadastrados e disponibilizados ao TCU por intermédio do Sistema e-Pessoal, na forma do art. 2º e 4º da Instrução Normativa TCU 78/2018.
EXAME TÉCNICO
Procedimentos aplicados
2.	Os procedimentos para exame, apreciação e registro de atos de pessoal encontram-se estabelecidos na Instrução Normativa TCU 78/2018 e na Resolução TCU 206/2007. Essas normas dispõem que os atos de pessoal disponibilizados por meio do e-Pessoal devem ser submetidos previamente a críticas automatizadas, com base em parâmetros predefinidos.
3.	As críticas das informações cadastradas na etapa de coleta do ato foram elaboradas e validadas levando-se em conta as peculiaridades de cada ato. Os itens verificados nessa etapa são inerentes a dados cadastrais, fundamentos legais, mapa de tempo, ficha financeira, assim como eventuais ocorrências de acumulação. Trata-se de verificações abrangentes, minuciosas e precisas e sem a necessidade de ação humana e, portanto, menos suscetível a falhas. As críticas aplicadas estão discriminadas no sistema, no Menu e-Pessoal, opção "Crítica", que podem ser acessadas mediante concessão de perfil específico a servidores do TCU responsáveis pela análise.
4.	Além das críticas automatizadas, há verificação humana adicional no caso de haver alertas do sistema ou informações não formatadas, como esclarecimentos do gestor ou do controle interno.  
5.	As críticas também consideram os registros do Sistema Integrado de Administração de Recursos Humanos (Siape) . O Siape disponibiliza informações atualizadas sobre as parcelas que integram os proventos, diferentemente, portanto, do e-Pessoal, que informa as parcelas no momento do registro do ato. 
6.	Essa confrontação com o Siape fornece uma visão atual e verdadeira da situação, o que permite descaracterizar irregularidades e inconsistências que, embora constantes do e-Pessoal, já foram corrigidas.
7.	As verificações detectadas nos atos encontram-se discriminadas na aba de pendências de cada ato no sistema e-Pessoal, bem como nos espelhos dos atos contemplados por esta instrução.
Exame das Constatações
8.	O valor da pensão instituída por Milton Abrantes é calculado com base no posto de Marechal, quatro postos acima ao que o militar ocupava na ativa, de Coronel. 
9.	A análise dos fundamentos legais da reforma do militar revela que o Sr. Milton foi inicialmente reformado por limite de idade de permanência na reserva (ato 10003371-07-2002-000616-7) . Posteriormente, sua reforma foi alterada por incapacidade, concedendo mais um posto acima para cálculo dos proventos, com base no art. 110, § 1º da Lei 6.880/1980 (ato 10003371-07-2002-000617-5) . 
10. E¿ importante salientar que esta Corte de Contas, recentemente, mudou o entendimento quanto a¿ possibilidade de o militar já¿ reformado por limite de idade para permanência na reserva receber um posto/graduação acima, para fins de proventos, por ocasião de sua reforma por incapacidade, amparada no art. 110 da Lei 6.880/1980, firmando entendimento de que apenas militares da ativa ou da reserva podem receber a majoração no posto/graduação, conforme texto da lei a seguir: 
Art. 110. O militar da ativa ou da reserva remunerada, julgado incapaz definitivamente por um dos motivos constantes dos incisos I e II do art. 108, será¿ reformado com a remuneração calculada com base no soldo correspondente ao grau hierárquico imediato ao que possuir ou que possuía na ativa, respectivamente:
§ 1º Aplica-se o disposto neste artigo aos casos previstos nos itens III, IV e V do artigo 108, quando, verificada a incapacidade definitiva, for o militar considerado invalido, isto e¿, impossibilitado total e permanentemente para qualquer trabalho. 
§ 2º Considera-se, para efeito deste artigo, grau hierárquico imediato: 
a) o de Primeiro-Tenente, para Guarda-Marinha, Aspirante-a-oficial e Suboficial ou Subtenente; 
b) o de Segundo-Tenente, para Primeiro-Sargento, Segundo-Sargento e Terceiro- 
Sargento; e 
c) o de Terceiro-Sargento, para Cabo e demais praças constantes do Quadro a que se refere o artigo 16. 
§ 3º Aos benefícios previstos neste artigo e seus parágrafos poderão ser acrescidos outros relativos a¿ remuneração, estabelecidos em leis especiais, desde que o militar, ao ser reformado, já¿ satisfaça às condições por elas exigidas. 
11.	 Dessa forma, como o caso semelhante abordado no Acórdão 2.225/2019, TCU - Plena¿rio, da Relatoria do Ministro Benjamin Zymler, entende-se que o benefício previsto no art. 110 da Lei 6.880/1980, expressamente dirigido ao militar da ativa ou da reserva remunerada, não alcança o militar reformado. 
12.	 Logo, mesmo que a reforma, originária da pensão militar em estudo, tenha sido julgada legal, e ainda que tal julgamento tenha ocorrido há mais de cinco anos, pelo novo entendimento desta Corte, esta reforma se encontra maculada por um vício que a torna ilegal, vício que se estende à pensão militar e a invalida, formando mérito de ilegalidade para o caso em estudo. 
13.	 De acordo com todas as verificações realizadas para o ato de pensão instituída pelo Sr. Milton Abrantes, o ato em estudo deve receber parecer pela ilegalidade, devendo ser adequados os proventos para o posto de General de Exército, tendo em vista que o militar contribuiu para pensão correspondente ao soldo de dois postos acima, de acordo com o art. 6 da Lei 3.765/1960.
14. De forma semelhante ao caso exposto acima, o valor da pensão instituída por Arthur Peres Filho é calculado com base no posto de Marechal, três postos acima ao que o militar ocupava na ativa. 
15. Nesse caso, o militar foi reformado inicialmente por incapacidade, alcançando um posto acima (ato 10003371-07-2006-000738-5) , amparado no art. 110 da Lei 6.880/1980. Posteriormente, houve uma alteração de sua reforma, concedendo mais um posto acima, com base no mesmo fundamento legal (ato 10003371-07-2007-000314-5) . 
16. Tal alteração é flagrantemente ilegal, já que foi concedido dois postos acima com base no mesmo fundamento legal. Mesmo considerando que fosse utilizado o art. 50, § 1º alínea "a" da Lei 6.880/1980 como fundamento legal de concessão de um posto acima, por o militar contar com mais de trinta anos de serviço, a majoração seria também ilegal, pois o militar já vinha recebendo remuneração correspondente ao grau hierárquico imediato. Tal entendimento foi expresso, em caso análogo, no voto do Ministro Relator Benjamin Zymler, no âmbito do TC Processo 013.329/2019-7, conforme transcrito abaixo:
 18. Relativamente ao segundo ponto mencionado no item 8 deste voto - concessão em cascata do benefício previsto no art. 110 da Lei 6.880/1980 -, a jurisprudência do STJ rejeita a hipótese mesmo que a moléstia incapacitante tenha sido adquirida com o militar ainda na reserva remunerada. Em outras palavras, se já beneficiário da vantagem do art. 50, inciso II, da Lei 6.880/1980 (inatividade com proventos calculados sobre o posto hierárquico imediato) , nem sequer o militar da reserva remunerada acometido de moléstia incapacitante faz jus a nova melhoria de proventos com esteio no art. 110, § 1º, da Lei 6.880/1980. Nesse sentido, exemplificativamente, cito como precedente: 
"AGRAVO REGIMENTAL NOS EMBARGOS DE DECLARAÇÃO EM RECURSO ESPECIAL. ADMINISTRATIVO. MILITAR DA RESERVA REMUNERADA. SUPERVENIÊNCIA DE INCAPACIDADE TOTAL E DEFINITIVA. REFORMA. CÁLCULO DOS PROVENTOS. SOLDO DO POSTO IMEDIATAMENTE SUPERIOR AO QUE EXERCIA NA ATIVA. 
1. A orientação jurisprudencial desta Corte Superior é no sentido de que o militar da reserva remunerada julgado definitivamente incapaz para qualquer trabalho, como na hipótese de estar acometido de cardiopatia grave, deve ser reformado com proventos correspondentes ao soldo da graduação hierárquica imediata a que possuía na ativa, nos termos do art. 110, § 1º, da Lei nº 6.880/80. 
2. Agravo regimental a que se nega provimento" (AgRg nos EDcl no Recurso Especial 966.142/RJ, Rel. Min. Marco Aurélio Bellizze, Quinta Turma, julgado em 26/2/2013, DJe de 5/3/2013) . 
19. Mais uma vez, em homenagem à clareza, transcrevo trechos do relatório/voto condutor da deliberação, este subscrito pelo Ministro Marco Aurélio Bellizze: 
"Trata-se de agravo regimental interposto por Carlos Costa Ribeiro Filho desafiando decisão da lavra do então Relator, Ministro Napoleão Nunes Maia Filho, a quem coube apreciar, inicialmente, o recurso especial, no que interessa, assim fundamentada: 
'1. Trata-se de Recurso Especial interposto por CARLOS COSTA RIBEIRO FILHO, com fundamento na alínea a do art. 105, III da Constituição Federal, no qual se insurge contra acórdão proferido pelo egrégio Tribunal Regional Federal da 2a. Região, assim ementado, na parte que interessa à espécie: 'ADMINISTRATIVO. MILITAR. RESERVA REMUNERADA. POSTERIOR REFORMA. PROVENTOS COM BASE NA REMUNERAÇÃO DO POSTO IMEDIATAMENTE SUPERIOR AO DA ATIVA. ART. 110 DA LEI 6.880/80. HONORÁRIOS.' 
 (...) 
2. Os Embargos de Declaração opostos foram rejeitados. 
3. Nas razões de seu Apelo Especial, o recorrente aponta violação aos arts. 108, III da Lei 6.880/80 e 1º e 2º da Lei 7.580/86. Alega, em suma, que na inatividade possuía a remuneração calculada com base no soldo correspondente ao grau hierárquico de Capitão. Logo, ao se tornar inválido na forma da legislação militar sua remuneração deve ser calculada com base no soldo de Major. 
4. A irresignação não merece prosperar. 
5. Com efeito, o artigo 110 da Lei 6.880/80 dispõe o seguinte: 
'Art. 110. O militar da ativa ou da reserva remunerada, julgado incapaz definitivamente por um dos motivos constantes dos incisos I e II do art. 108, será reformado com a remuneração calculada com base no soldo correspondente ao grau hierárquico imediato ao que possuir ou que possuía na ativa, respectivamente. § 1º Aplica-se o disposto neste artigo aos casos previstos nos itens III, IV e V do artigo 108, quando, verificada a incapacidade definitiva, for o militar considerado inválido, isto é, impossibilitado total e permanentemente para qualquer trabalho.' 
6. Destarte, o recorrente, julgado incapaz definitivamente para o serviço do Exército, faz jus ao pagamento de sua remuneração calculada no grau imediatamente superior ao posto que ocupava enquanto na ativa. 
7. Entretanto, conforme se extrai dos autos, tal direito já vem sendo observado, na medida em que o autor foi transferido para reserva remunerada em 29.4.1988 no posto de Primeiro-Tenente, com proventos de Capitão, por contar com mais de trinta anos de serviço. 
8. Desse modo, não merece reparos o entendimento adotado pelo Tribunal a quo, que, inclusive, encontra amparo na jurisprudência desta Corte. Confira-se: 'ADMINISTRATIVO. MILITAR DA RESERVA REMUNERADA. REFORMA. INCAPACIDADE TOTAL E DEFINITIVA. SOLDO DA GRADUAÇÃO IMEDIATAMENTE SUPERIOR. LEI 6.880/80, ART. 110, §§ 1º E 2º, C. O militar da reserva remunerada julgado definitivamente incapaz por estar acometido de cardiopatia grave, deve ser reformado com o soldo correspondente à graduação hierárquica imediata a que possuía na ativa. Recurso não conhecido (REsp. 169.804/DF, Rel. Min. EDSON VIDIGAL, DJU 23.11.1998) .' 
9. Diante do exposto, com fundamento no art. 557, caput do Código de Processo Civil, nega-se seguimento ao Recurso Especial. 10. Publique-se. Intimações necessárias.' Opostos embargos de declaração, foram rejeitados monocraticamente. O agravante, militar da reserva remunerada reformado posteriormente por incapacidade permanente (cardiopatia grave) , reitera a alegação de que faz jus à percepção dos proventos com base no soldo correspondente ao posto de Major. Acrescenta que foi transferido para a reserva remunerada em 29/4/1988, no posto de Primeiro-Tenente, o qual exercia na ativa, com percepção dos proventos com base no soldo do posto de Capitão - grau hierarquicamente superior -, pois contava, à época, com mais de trinta anos de serviço nas Forças Armadas. Assim, com a superveniência da invalidez permanente e, por conseguinte, a reforma em 10/9/1993, pugna pela revisão de sua remuneração, a fim de que o parâmetro a ser utilizado passe a ser o soldo do posto imediato ao do de Capitão, ou seja, o soldo de Major. 
É o relatório. VOTO O SENHOR MINISTRO MARCO AURÉLIO BELLIZZE (RELATOR) : Após examinar atentamente os pontos controvertidos, a minha conclusão é a de que os fundamentos da decisão agravada não foram infirmados pelas alegações trazidas no agravo regimental, impondo-se, assim, a sua confirmação. Com efeito, a orientação jurisprudencial desta Corte Superior é no sentido de que o militar da reserva remunerada julgado definitivamente incapaz para qualquer trabalho, como na hipótese de estar acometido de cardiopatia grave, deve ser reformado com proventos correspondentes ao soldo da graduação hierárquica imediata a que possuía na ativa, nos termos do art. 110, § 1º, da Lei nº 6.880/80. ................................................................................................................................
Logo, na espécie, como o posto que o agravante exercia na ativa era o de Primeiro Tenente, deve perceber, na reforma por incapacidade definitiva para qualquer trabalho, os proventos correspondentes ao soldo do grau superior, que é o de Capitão. Como já recebia essa remuneração, não há como acolher a pretensão de revisão para perceber valores de graduação ainda mais elevada. Consoante asseverado no acórdão regional, não há 'qualquer ressalva [na legislação] quanto à remuneração que vinha recebendo o militar da reserva, a partir de sua passagem para a inatividade, que garantisse, porventura, remuneração correspondente a de dois postos acima daquele ocupado na atividade, nos casos em que o militar já recebesse proventos correspondentes ao do grau imediato ao que ocupava na ativa'. Ante o exposto, nego provimento ao agravo regimental. É como voto" (ênfase acrescentada) . 
20. Ressalto, a propósito, que o entendimento aqui externado foi acolhido à unanimidade pelo Plenário desta Corte de Contas por meio do Acórdão 2.225/2019, de 18/9/2019.
16. Fica evidente que a concessão em cascata de benefícios não encontra guarita na legislação.
17.	 Logo, a reforma originária da pensão militar em estudo se encontra maculada por um vício que a torna ilegal, vício que se estende à pensão militar e a invalida, formando mérito de ilegalidade para o caso em estudo. Portanto, o ato de pensão instituída pelo Sr. Arthur Peres Filho deve receber parecer pela ilegalidade, devendo ser adequados os proventos para o posto de General de Exército, tendo em vista que o militar contribuiu para pensão correspondente ao soldo de um posto acima, de acordo com o art. 6 da Lei 3.765/1960.
18.	 É oportuno informar que a Sra. Veraluce de Castro Peres, beneficiária da pensão instituída pelo Sr. Arthur Peres Filho, além da pensão militar em estudo acumula mais benefícios civis do INSS em desacordo com os incisos I e II do art. 29 da lei 3.765/60, transcritos abaixo: 
Art. 29. É permitida a acumulação: (Redação dada peça Medida provisória nº 2.215-10, de 31.8.2001) 
 I - de uma pensão militar com proventos de disponibilidade, reforma, vencimentos ou aposentadoria;
 II - de uma pensão militar com a de outro regime, observado o disposto no art. 37, inciso XI, da Constituição Federal. (Redação dada peça Medida provisória nº 2.215-10, de 31.8.2001) 
19.	 Os seguintes benefícios civis são acumulados com a pensão militar, segundo banco de dados desta Corte: 
	Titular (nome) 
	Situação
	Valor
	Espécie (descrição completa) 
	Data Início

	Veraluce de Castro Peres
	Ativo
	1.578
	PENSAO POR MORTE PREVIDENCIARIA
	29/1/2006

	Veraluce de Castro Peres
	Ativo
	1.045,00
	APOSENTADORIA POR TEMPO DE CONTRIBUIÇÃO
	6/11/1991

20. Assim, a pensão supracitada não deve prosperar, devendo a interessada supracitada optar por dois benefícios dentre os três acumulados, além de os proventos serem adequados ao posto de General de Exército, conforme explicado no item 17 acima.
21.	 De forma semelhante aos casos analisados acima, a pensão militar instituída por Celso Almada de Andrade é calculada com base no posto de Segundo Tenente, três hierarquias superiores à graduação que o militar possuía na ativa, de Terceiro Sargento.
22.	 A análise dos fundamentos legais da reforma do militar revela que o Sr. Celso foi inicialmente reformado por limite de idade de permanência na reserva (ato 10003371-07-2004-000648-0) . Posteriormente, sua reforma foi alterada por incapacidade, concedendo mais um posto acima para cálculo dos proventos, com base no art. 110, § 1º e 2º da Lei 6.880/1980 (ato 10003371-07-2007-000164-9) . 
23.	 Conforme analisado nos itens 10 e 11 acima, mesmo que a reforma, originária da pensão militar em estudo, tenha sido julgada legal, e ainda que tal julgamento tenha ocorrido há mais de cinco anos, pelo novo entendimento desta Corte, esta reforma se encontra maculada por um vício que a torna ilegal, vício que se estende à pensão militar e a invalida, formando mérito de ilegalidade para o caso em estudo. 
24.	 De acordo com todas as verificações realizadas para o ato de pensão instituída pelo Sr. Celso Almada de Andrade, o ato em estudo deve receber parecer pela ilegalidade, devendo ser adequados os proventos para a graduação de Primeiro Sargento, tendo em vista que o militar contribuiu para pensão correspondente ao soldo de um posto acima, de acordo com o art. 6 da Lei 3.765/1960.
25.	 Da mesma forma, a pensão militar instituída por Nilvo Portes é calculada com base no posto de Coronel, três postos superiores ao que o militar possuía na ativa, de Capitão.
26.	 A análise dos fundamentos legais da reforma do militar revela que o Sr. Nilvo foi inicialmente reformado por limite de idade de permanência na reserva (ato 10003371-07-2001-001646-4) . Posteriormente, sua reforma foi alterada por incapacidade, concedendo mais um posto acima para cálculo dos proventos, com base no art. 110, § 1º da Lei 6.880/1980 (ato 10003371-07-2013-003066-6) . 
27.	 Conforme analisado nos itens 10 e 11 acima, mesmo que a reforma, originária da pensão militar em estudo, tenha sido julgada legal, e ainda que tal julgamento tenha ocorrido há mais de cinco anos, pelo novo entendimento desta Corte, esta reforma se encontra maculada por um vício que a torna ilegal, vício que se estende à pensão militar e a invalida, formando mérito de ilegalidade para o caso em estudo. 
28.	 De acordo com todas as verificações realizadas para a pensão instituída pelo Sr. Nilvo Portes, o ato em estudo deve receber parecer pela ilegalidade, devendo ser adequados os proventos para o posto de Tenente Coronel, tendo em vista que o militar contribuiu para pensão correspondente ao soldo de um posto acima, de acordo com o art. 6 da Lei 3.765/1960.
29.	 Igualmente, a pensão militar instituída por Jose Moretzsohn é calculada com base no posto de Marechal, três postos superiores ao que o militar possuía na ativa, de General de Brigada.
30.	 A análise dos fundamentos legais da reforma do militar revela que o Sr. Jose foi inicialmente reformado por limite de idade de permanência na reserva (ato 10003371-07-2000-001024-1) . Posteriormente, sua reforma foi alterada por incapacidade, concedendo mais um posto acima para cálculo dos proventos, com base no art. 110, § 1º da Lei 6.880/1980 (ato 10003371-07-2000-001044-6) . 
31.	 Conforme analisado nos itens 10 e 11 acima, mesmo que a reforma, originária da pensão militar em estudo, tenha sido julgada legal, e ainda que tal julgamento tenha ocorrido há mais de cinco anos, pelo novo entendimento desta Corte, esta reforma se encontra maculada por um vício que a torna ilegal, vício que se estende à pensão militar e a invalida, formando mérito de ilegalidade para o caso em estudo. 
32.	 De acordo com todas as verificações realizadas para a pensão instituída pelo Sr. Jose Moretzsohn, o ato em estudo deve receber parecer pela ilegalidade, devendo ser adequados os proventos para o posto de General de Exército, tendo em vista que o militar contribuiu para pensão correspondente ao soldo de um posto acima, de acordo com o art. 6 da Lei 3.765/1960.
33.	 Consultas realizadas não detectaram acumulações ilegais de benefícios previdenciários ou proventos para os demais beneficiários, nos termos do art. 29 da Lei 3.765/1960, com a redação dada pela Medida Provisória 2.215-10, de 31/08/2001, no qual que é permitida a acumulação: I - de uma pensão militar com os proventos de disponibilidade, reforma, vencimento ou aposentadoria; II - de uma pensão militar com a de outro regime, observado o disposto no art. 37, inciso XI, da Constituição Federal.
CONCLUSÃO
34.	 A abrangência e a profundidade das verificações levadas a efeito fundamentam convicção de que os atos 47839/2016, 47496/2016, 47866/2016, 48117/2016 e 47870/2016 podem ser apreciados pela ilegalidade, em razão das irregularidades apontadas no item exame das constatações desta instrução, que representam afronta à legislação e à jurisprudência de referência.
35. Os aludidos atos deram entrada neste Tribunal há menos de cinco anos, não sendo aplicável, portanto, o procedimento de contraditório e ampla defesa determinado pelo Acórdão 587/2011-TCU-Plenário.
PROPOSTA DE ENCAMINHAMENTO
36.	 Ante o exposto, com fundamento no art. 71, inciso III, da Constituição Federal, no art. 1º, inciso V, e art. 39, incisos I e II, da Lei 8.443/1992, no art. 260 do Regimento Interno do Tribunal de Contas da União, propõe-se: 
a)	considerar ILEGAIS e recusar registro dos atos de Pensão militar de ARTHUR PERES FILHO, MILTON ABRANTES, CELSO ALMADA DE ANDRADE, JOSE MORETZSOHN e NILVO PORTES do quadro de pessoal do órgão/entidade COMANDO DO EXÉRCITO;
b)	dispensar o ressarcimento das quantias indevidamente recebidas de boa-fé pelos interessados, consoante o disposto no Enunciado 106 da Súmula da Jurisprudência do TCU;
c)	determinar ao Comando do Exército que:
c.1)	no prazo de 15 (quinze) dias, a contar da ciência desta Deliberação, abstenha-se de realizar pagamentos decorrentes dos atos impugnados, sujeitando-se a autoridade administrativa omissa à responsabilidade solidária, nos termos do art. 262, caput, do Regimento Interno/TCU; 
c.2)	dê ciência, no prazo de 15 (quinze) dias, a contar do recebimento da notificação deste Acórdão, aos beneficiários, encaminhando a este Tribunal, no prazo de 30 (trinta dias) , comprovante da referida ciência; 
c.3)	apresente a Sra. Veraluce de Castro Peres o direito à opção por 02 (dois) benefícios dos 03 (três) que estão sendo pagos atualmente;
c.4)	alerte aos beneficiários que o efeito suspensivo proveniente da interposição de possíveis recursos perante o TCU não os exime da devolução dos valores percebidos indevidamente após a respectiva notificação, caso os recursos não sejam providos.
d)	esclarecer à unidade de origem, com base no art. 262, § 2º, do Regimento Interno, que as concessões consideradas ilegais poderão prosperar mediante a emissão e o encaminhamento a este Tribunal de novos atos concessórios, escoimados das irregularidades apontadas nestes autos;
e)	determinar à Secretaria de Fiscalização de Pessoal que monitore o cumprimento das medidas indicada nos subitens c e d supra, representando a este Tribunal, caso necessário.
O Ministério Público, representado nos autos pelo Procurador Dr. Sergio Ricardo Costa Caribé, manifestou-se de acordo com a proposição da unidade técnica (peça 10) . 
É o Relatório.

não há.

Procurador Sergio Ricardo Costa Caribé.

PENSÃO MILITAR. MELHORIA DE PROVENTOS NA REFORMA ASSOCIADA AO RECONHECIMENTO DE INVALIDEZ DE INSTITUIDOR ENTÃO JÁ REFORMADO. AUSÊNCIA DE PREVISÃO LEGAL PARA A CONCESSÃO DA VANTAGEM FIXADA NO ART. 110 DA LEI 6.880/1980 A MILITAR REFORMADO OU PARA A CUMULAÇÃO DO ACRÉSCIMO COM A VANTAGEM PREVISTA NO ART. 50, INCISO II, DA NORMA. IRREGULARIDADE QUE SE COMUNICA PARA A PENSÃO MILITAR. ILEGALIDADE. NEGATIVA DE REGISTRO. DETERMINAÇÕES.

PENSÃO MILITAR (PMIL)

Secretaria de Fiscalização de Integridade de Atos e Pagamentos de Pessoal e de Benefícios Sociais (Sefip).

Trata-se de atos de concessão de pensão militar emitidos pelo Comando do Exército e instituídos pelos ex-militares Milton Abrantes, Arthur Peres Filho, Celso Almada de Andrade, Nilvo Portes e José Moretzsohn. 
A Sefip, na instrução de peça 8, propõe considerar ilegais as referidas concessões. É que, no caso dos autos, todos os instituidores foram reformados inicialmente por idade e, posteriormente, foram novamente reformados, desta feita por incapacidade/invalidez, situação que lhes proporcionou majoração indevida de proventos em um posto/graduação acima, sem que exista autorização legal para tanto. A unidade técnica destaca, ainda, que no caso da beneficiária Veraluce de Castro Peres (pensão instituída por Arthur Peres Filho) , "há a percepção da pensão militar cumulativamente com outros dois benefícios, em desacordo com os incisos I e II do art. 29 da Lei 3.765/60".
O Ministério Público junto ao TCU, no parecer de peça 10, ratificou a proposta formulada pela Sefip.   
II
Registro minha concordância com a proposta formulada pela unidade técnica, aquiescida pela manifestação do MPTCU, com exceção da conclusão formulada para a suposta percepção de dois benefícios por parte da beneficiária Veraluce de Castro Peres, pelas razões que passo a expor.
No que diz respeito à majoração irregular de proventos nas reformas dos instituidores, comunicadas para os respectivos atos de pensão militar, a tabela a seguir resume a situação de cada concessão analisada nos presentes autos: 
	Instituidor
 (ato e-Pessoal) 
	BASE DE CÁLCULO DOS PROVENTOS

		Posto/Grad. na ativa
	Posto/Grad.
da reforma inicial
	Posto/Grad. da reforma (alteração) por incapacidade
 (majoração irregular) 
	Posto/Grad.
Concedido na Pensão Militar
	Posto/Grad.
Corretos na Pensão Militar

	Milton Abrantes (47496/2016) 
	Coronel
	General de Brigada
	General de divisão
	Marechal ** 
	General de Exército

	Arthur Peres Filho (47839/2016) 
	General de Brigada
	General de divisão
	General de Exército
	Marechal *
	General de Exército

	Celso Almada de Andrade 
 (47866/2016) 
	3º Sargento
	2º Sargento
	2º Tenente
	2º Tenente*
	1º Sargento

	Nilvo Portes (47870/2016) 
	Capitão
	Major
	Tenente Coronel
	Coronel*
	Tenente Coronel

	José Moretzsohn (48117/2016) 
	General de Brigada
	General de divisão
	General de Exército
	Marechal *
	General de Exército

	* Conforme informações contidas no ato, o militar contribuiu para um posto acima, para fins de pensão.
** Conforme informações contidas no ato, o militar contribuiu para dois postos acima, para fins de pensão.

Observo que, para as situações como as que se analisam nos presentes autos, esta Corte de Contas, a partir da prolação do Acórdão 2225/2019-TCU-Plenário da relatoria do Min. Benjamin Zymler, passou a entender que não há previsão legal para extensão da vantagem estabelecida no art. 110 da Lei 6.880/1980 a militares já reformados: 
ATOS DE REFORMA. ALTERAÇÃO DE UMA DAS CONCESSÕES PARA ELEVAÇÃO, EM UM GRAU HIERÁRQUICO, DO POSTO SOBRE O QUAL CALCULADOS OS PROVENTOS DO INATIVO, EM FACE DA SUPERVENIÊNCIA DE INVALIDEZ PERMANENTE DECORRENTE DE DOENÇA ESPECIFICADA EM LEI. MILITAR ANTERIORMENTE REFORMADO COM PROVENTOS JÁ CALCULADOS SOBRE O POSTO HIERÁRQUICO SUPERIOR, POR TEMPO DE SERVIÇO. AUSÊNCIA DE PREVISÃO LEGAL PARA EXTENSÃO DA VANTAGEM ESTABELECIDA NO ART. 110 DA LEI 6.880/1980 A MILITARES JÁ REFORMADOS, BEM COMO PARA O ACRÉSCIMO DE DOIS POSTOS NO CÁLCULO DOS PROVENTOS. NEGATIVA DE REGISTRO. DETERMINAÇÕES. LEGALIDADE E REGISTRO DAS DEMAIS CONCESSÕES. (destaque acrescido) .
Diante do que restou brevemente demonstrado e considerando que o ato de pensão militar é distinto do ato de concessão de reforma dele derivado, as pensões militares instituídas por Milton Abrantes, Arthur Peres Filho, Celso Almada de Andrade, Nilvo Portes e José Moretzsohn não reúnem condições para receber a chancela da legalidade. Nada obstante, cabe determinação para que o Comando do Exército proceda à correção dos soldos que servem de base de cálculo para os proventos das referidas pensões militares.
No caso da Sra. Veraluce de Castro Peres, pensionista do ex-militar Arthur Peres Filho, destaco que a referida beneficiária não é titular de dois benefícios do INSS conforme concluiu equivocadamente a Sefip. Na verdade, a Sra. Veraluce detém apenas uma aposentadoria por tempo de contribuição (benefício 0477610501) , que teve início em 6/11/1991. Quanto ao outro benefício informado pela Sefip, destaco que a Sra. Veraluce é tão somente representante legal da Sra. Thais Peres Monteiro Coelho, esta sim titular de pensão civil instituída pelo Sr. Regis Braga Monteiro Coelho no INSS (Benefício 1407956350) . Portanto, não há mácula na respectiva concessão quanto a esse ponto, já que o art. 29 da Lei 3.765/1960 autoriza a percepção de pensão militar com uma aposentadoria da qual seja titular a beneficiária da pensão.
	Ante o exposto, VOTO para que seja adotada a minuta de acórdão que ora trago ao exame deste Colegiado.
	
TCU, Sala das Sessões Ministro Luciano Brandão Alves de Souza, em 9 de março de 2021.
Ministro VITAL DO RÊGO 
Relator